最高法院刑事判決　　　　　　一○○年度台上字第七○○○號
上　訴　人　 台灣高等法院高雄分院檢察署檢察官
被　　　告　 李○○
上列上訴人因被告家暴妨害性自主案件，不服台灣高等法院高雄
分院中華民國一００年九月二十七日第二審判決（一００年度少
侵上訴字第五號，起訴案號：台灣屏東地方法院檢察署九十九年
度偵字第八一八七號），提起上訴，本院判決如下：
    主  文
上訴駁回。
    理  由
按刑事訴訟法第三百七十七條規定：上訴於第三審法院，非以判
決違背法令為理由不得為之；是提起第三審上訴，應以原判決違
背法令為理由，係屬法定要件；如果上訴理由書狀並未依據卷內
訴訟資料具體指摘原判決不適用何種法則或如何適用不當，或所
指摘原判決違法情事顯與法律規定得為第三審上訴理由之違法情
形不相適合時，均應認其上訴為違背法律上之程式，予以駁回。
本件原判決維持第一審論處被告李○○（名字詳卷）對未滿十四
歲之女子犯強制性交罪刑（處有期徒刑二年。並於刑之執行前，
令入相當處所施以治療，其期間至治癒為止，但最長不得逾三年
）之判決。駁回被告在第二審之上訴，並諭知被告緩刑四年，應
向指定之政府機關、政府機構、行政法人、社區或其他符合公益
目的之機構或團體提供一百小時之義務勞務，及應於緩刑期間付
保護管束。檢察官之上訴意旨略稱：（一）原判決將被害人Ａ女
（姓名、年籍詳卷）未滿十四歲及被告精神耗弱之事由，重複作
為從重及從輕量刑之事由，顯有違禁止重複評價之原則，有適用
法則不當之違法。（二）修正前刑法第九十一條之一之立法目的
為矯正性侵害者之偏差心理，預防再犯。是有無接受強制治療之
必要，應以有無再犯之虞為斷。又受二年以下有期徒刑、拘役或
罰金之宣告，而有刑法第七十四條所列情形之一，認為以暫不執
行為適當者，得宣告二年以上五年以下之緩刑，是否符合以暫不
執行為適當，宜就被告有無再犯之虞，即能否由此而鼓勵其自新
等加以審酌。原判決就被告是否應強制治療時，認被告有再犯之
虞，而於緩刑諭知時，認被告無再犯之虞，已有齟齬。又被告既
經專業機構鑑定有中度再犯可能性，原判決於認定被告是否諭知
緩刑時，卻認其無再犯之虞，復未說明上揭鑑定意見不足採之理
由，有判決理由矛盾之處。（三）原判決援引○○醫院之鑑定報
告，認定被告於行為時之辨識行為違法及依其辨識而為行為之能
力，已顯著減低。然上開鑑定並未就被告行為時之生理、心理狀
態，是否符合修正後刑法第十九條第一項之規定，詳予剖析判斷
說明，其鑑定內容並非完備。乃原審未詳予調查釐清，逕援引上
開鑑定結果為判決之基礎，自有查證未盡、理由欠備、理由矛盾
之違法。（四）原判決於理由欄雖說明：被告於行為時已達精神
耗弱之狀況。然依上揭鑑定意見，被告對於本案犯罪情節有明顯
防禦之態度，堪認被告雖有智能障礙，惟其仍有辨識其行為違法
及依其辨識而行為之能力。此是否屬實，與本件事實之認定及法
律之適用攸關，亦應詳予調查釐清論述說明。乃原審就上情未予
調查研求，逕援引○○醫院不盡明確之結論，即認被告於行為時
之精神障礙，已致被告辨識其行為違法及依其辨識而為行為之能
力顯著降低，有查證未盡且理由欠備之違誤等語。
惟查：原判決依憑調查證據之結果並綜合卷內證據資料，認定被
告有其事實欄所載之對未滿十四歲之女子為強制性交之犯行，已
於理由內詳敘其調查證據之結果及取捨證據認定之理由。從形式
上觀察，原判決並無足生影響判決結果之違背法令情形。按量刑
之輕重，係屬事實審法院得依職權自由裁量之事項，苟法院於量
刑時，已斟酌刑法第五十七條各款所列情狀，而未逾越法定範圍
，又未濫用其職權，即不得遽指為違法。原判決於理由欄說明：
被告行為時為十二歲以上未滿十八歲之人，依刑法第十八條第二
項規定減輕其刑；又被告經第一審法院囑託○○醫院鑑定其行為
時之精神狀態，經該醫院鑑定結果認為：被告於案發當時之精神
狀態應當處於精神耗弱之程度而尚未達到心神喪失之程度；有該
醫院於民國九十三年三月十一日出具之屏安鑑字第930303號精神
鑑定報告書在卷可稽，足見被告於行為時之辨識行為違法及依其
辨識而為行為之能力，已顯著減低之情形，爰依刑法第十九條第
二項規定，遞減其刑等旨。因認第一審法院依上開說明遞減其刑
後，以行為人之責任為基礎，審酌被告犯罪之一切情狀，量處有
期徒刑二年，量刑亦屬適當，而予維持。經核其刑之量定，既未
逾越法定刑度，又未濫用自由裁量之權限，即不能指為違法；而
其適用刑法第十九條第二項減輕其刑，亦無調查職責未盡、判決
不備理由、理由矛盾之違法情形。刑事訴訟法第二百八十九條第
三項規定：辯論後，審判長應予當事人就科刑範圍表示意見之機
會。其立法理由說明以：犯罪事實有無之認定與應如何科刑，均
同等重要，其影響被告之權益甚鉅，實務上，無論在調查或辯論
程序，二者常混同進行，茲既區分認定事實與量刑程序，除增訂
第二百八十八條第四項，明訂科刑資料之調查次序外，並於辯論
程序中，增訂第三項，規定當事人與辯護人就事實及法律辯論之
後，審判長應予當事人就科刑範圍表示意見之機會，使量刑更加
精緻、妥適等語。是被告固得就科刑範圍表示意見，而檢察官亦
應就被告有利不利之情形均予注意，而就科刑之輕重適切表示意
見。本件第一審判決後，檢察官並未提起第二審上訴，亦未再為
任何舉證。經被告上訴第二審，於原審審判長調查證據時，提示
○○醫院於九十三年三月十一日出具之屏安鑑字第930303號精神
鑑定報告書，詢問有無意見時？檢察官表示沒有意見。嗣經審判
長詢以：尚有何證據請求調查？檢察官答：無。而於辯論後，審
判長諭知就科刑範圍表示意見，辯護人則表示請求從輕量刑，檢
察官則稱：沒有意見。有審判筆錄在卷可查（原審卷第五十九、
六十三、六十四、六十六頁）。乃檢察官竟於原判決維持第一審
依上開鑑定書認定被告於行為時之辨識行為違法及依其辨識而為
行為之能力，顯著減低，依刑法第十九條第二項規定，減輕其刑
，並審酌其犯罪之一切情狀，量處有期徒刑二年後，於上訴意旨
（一）、（三）、（四）就上開已經原判決及第一審判決詳予說
明而屬事實審法院採證認事及量刑之職權之適法行使之事項，指
摘原判決未盡調查之能事及判決不備理由，自難謂為適法之第三
審上訴理由。犯第二百二十一條之罪者，於裁判前應經鑑定有無
施以治療之必要；有施以治療之必要者，得令入相當處所，施以
治療；前項處分於刑之執行前為之，其期間至治癒為止；但最長
不得逾三年。為修正前刑法第九十一條之一第一項、第二項所明
定。原判決認第一審判決以被告經○○醫院鑑定以綜合被告之基
本資料、家族史、個人生活史、成長史、疾病史、理學檢查及臨
床精神狀態檢查等方面評估結果，認為被告可列為須強制治療。
經審酌被告之犯行及參以鑑定之專業意見，依修正前刑法第九十
一條之一規定併予宣告被告應於刑之執行前令入相當處所施以強
制治療，期間至治癒為止，但最長不得逾三年。為無不合，而予
維持。另於判決理由欄說明：被告未曾因故意犯罪受有期徒刑以
上刑之宣告，其於未滿十八歲之少年時期，因一時衝動而犯本件
之罪，歷經近八年之偵、審教訓，當知所警惕，信無再犯之虞，
又被告經鑑定評估結果，雖其再犯可能性為中度，然其危險性為
低度，且不適用「明尼蘇達性犯罪篩選評估表」預測性犯罪再犯
率，及其家庭、工作狀況，認被告所宣告之刑，以暫不執行為適
當，併予宣告緩刑四年，緩刑期間付保護管束，並諭知被告應提
供一百小時之義務勞務之緩刑條件。經核於法並無不合。另依刑
法第七十四條第五項規定，緩刑之效力不及於從刑及保安處分之
宣告。被告所處之有期徒刑二年雖經宣告緩刑，然不影響應於刑
之執行前施以治療之保安處分之宣告之效力。則於執行保安處分
後，應更足以強化原判決所認被告所受宣告之刑以暫不執行為適
當之情況。從而亦難認原判決維持第一審為強制治療之宣告，並
為緩刑之諭知，有矛盾違法之處。上訴意旨（二）執此指摘，亦
難認符合首揭法定第三審之上訴要件。綜上，應認檢察官之上訴
違背法律上之程式，予以駁回。
據上論結，應依刑事訴訟法第三百九十五條前段，判決如主文。
中    華    民    國  一○○  年   十二   月   十五   日
                      最高法院刑事第三庭
                          審判長法官  林  永  茂  
                                法官  蘇  振  堂  
                                法官  林  秀  夫  
                                法官  林  立  華  
                                法官  蔡  國  在  
本件正本證明與原本無異
                                      書  記  官  
中    華    民    國  一○○  年   十二   月   二十   日
                                                      K